臺灣彰化地方法院民事判決　　　　　　　 93年度家訴字第18號
原　　　告　丙○○
訴訟代理人　楊錫楨律師
被　　　告　戊○
訴訟代理人　林建宏律師
複代理人　　己○○
被　　　告　乙○○
被　　　告　丁○○
被　　　告　甲○○
訴訟代理人　葉玲秀律師
被　　　告　蕭周
被　　　告　庚○○
被　　　告　辛○○
上列當事人間請求分割遺產等事件，本院於民國96年02月09日言
詞辯論終結，判決如下：
    主      文
兩造共有如附表三所示之土地暨原告丙○○與被告戊○、乙○○
、丁○○、甲○○公同共有被繼承人張蕭錢所遺如附表一所示編
號1.～編號12.土地及附表二所示編號1.、編號3.建物之遺產准予
分割。其分割方法如下：(一)如附表三所示編號1.土地分割為如附
圖甲所示。(二)如附表三所示編號2.土地分割為如附圖乙所示。(三)
如附表一所示編號1.2.土地合併分割為如附圖丙所示。(四)如附表
一所示編號4.5.6.土地均按原告丙○○與被告戊○、乙○○、丁○○、甲○○之應繼分比例由原告丙○○、被告戊○、被告乙○○、被告丁○○、被告甲○○各取得應有部分五分之一而保持分
別共有。(五)如附表一所示編號3.7.8.9.10.土地及附表二所示編號
1.3.建物均予變價分割，變賣所得價金按原告丙○○與被告戊○
、乙○○、丁○○、甲○○之應繼分比例由原告丙○○、被告戊○、被告乙○○、被告丁○○、被告甲○○各取得五分之一。
訴訟費用由原告丙○○負擔千分之一八一、被告戊○、乙○○、
丁○○、甲○○各負擔千分之一八０、被告蕭周  、庚○○、辛○○各負擔千分之三三。
    事實及理由
甲、程序方面：
    被告乙○○未於最後言詞辯論期日到場，核無民事訴訟法第
    386 條所列各款情形，爰依原告之聲請，由其一造辯論而為
    判決。
乙、實體方面：
一、原告陳述：
  (一)原告丙○○與被告戊○、乙○○、丁○○、甲○○為被繼承
    人張蕭錢之繼承人，張蕭錢於民國（下同）83年08月24日死
    亡，所遺之遺產如附表一、二所示，因無法協議辦理遺產分
    割，致系爭遺產現仍登記為公同共有。原告丙○○與被告戊○、乙○○、丁○○、甲○○就如附表一、二所示被繼承人
    張蕭錢之遺產之分割方法無法達成協議，爰依民法第1164條
    規定請求分割遺產。又本件原告丙○○與被告戊○、乙○○
    、丁○○、甲○○均無民法第1172條、第1173條規定之扣除
    項目。
  (二)又如附表三所示兩造所共有之土地，兩造未定有不分割之特
    約，依物之使用目的，亦無不能分割之情形，惟不能協議分
    割，爰依民法第823條第1項、第824條第2項規定，請求裁判
    分割共有物。
  (三)如附表一所示編號10.之土地，目前與社頭鄉○○段 100地號
    間所謂的通路已被 100地號的地主阻隔，參以被告所留之私
    設道路寬度僅為一點二公尺，且無法使分割後共有人所取得
    之土地面臨現有巷道，違反彰化縣建築管理自治條例第4、8
    條以及建築技術規則建築設計施工篇第 2條之規定，將無法
    使每人取得之建地，無從指定建築線，日後無法取得建築執
    照，故原告主張如附表一所示編號8.9.10.之土地應以分別共
    有之方式分割。
  (四)原告主張本件遺產之分割方法如下：
    (甲)如附表三所示編號1.土地分割為如附圖甲所示。
    (乙)如附表三所示編號2.土地分割為如附圖乙所示。
    (丙)如附表一所示編號1.2.土地合併分割為如附圖丙所示。
    (丁)如附表一所示編號3.4.5.6.7.8.9.10.土地均按原告丙○○
      與被告戊○、乙○○、丁○○、甲○○之應繼分比例由原
      告丙○○、被告戊○、被告乙○○、被告丁○○、被告甲○○各取得應有部分五分之一而保持分別共有。
    (戊)如附表二所示編號1.2.3.建物均按原告丙○○與被告戊○
      、乙○○、丁○○、甲○○之應繼分比例由原告丙○○、
      被告戊○、被告乙○○、被告丁○○、被告甲○○各取得
      應有部分五分之一而保持分別共有。
二、被告甲○○陳述：
  (一)如附表二所示編號2.否認為遺產，理由如下：
    1.緣坐落於彰化縣社頭鄉○○段63、64地號上之建物（即門
      牌號碼為彰化縣社頭鄉○○路○段227號）本是兩造之父張
      勤所出資建築，並非本案之被繼承人張蕭錢所原始出資建
      築，此由該建物於房屋稅籍課稅之初，即以張勤為納稅義
      務人，即可佐證之，先予敘明。
    2.現坐落於彰化縣社頭鄉○○段63、64地號上之建物主體構
      造為鋼筋混凝土結構造，而該建物經鈞院向彰化縣稅捐稽
      徵處員林分處（下稱員林分處）函查房屋稅籍證明書（含
      結構、平面圖）可知，該建物本是加強磚造之構造，由此
      可知，現坐落於彰化縣社頭鄉○○段63、64地號上之建物
      已非原始之建築甚明。
    3.再者，由員林分處所函覆資料中之房屋平面圖之輪廓、面
      積可知，現坐落於彰化縣社頭鄉○○段63、64地號上之建
      物，已非早期由兩造之父張勤所出資建築之建物。
    4.承前所述，坐落於彰化縣社頭鄉○○段63、64地號上之建
      物，乃係由被告甲○○之妻蕭素珠於82年間出資重建，且
      由於此建物均由被告甲○○及家人使用，故此建物之建地
      租金均由被告甲○○按時向斗山祠祭祀公業蕭滿泰等管理
      委員會繳納。
  (二)如附表一所示編號8.9.10.之土地，被告甲○○不同意由兩造
    按應繼分各五分之一之比例保持分別共有，並主張應採行被
    告所提之分割方案，理由如下：
    1.原告之分割方案，秉承67年09月間相鄰土地之各土地所有
      權人所簽立『土地分割同意書』中留捌台尺寬之通巷路之
      本意，亦即考量仁雅段96、97及99地號土地北側現存供相
      鄰土地之其他訴外人使用之既成巷道，如此之分割方案始
      能確保居住於該地區之相鄰土地鄰人之生命安全。
    2.遺產分割之本意，本應優先考量將遺產分割為各遺產繼承
      人單獨所有，以避免共有狀態之繼續維持，致使不利於土
      地之利用或繼承人間之紛擾。
    3.原告於本件遺產分割判決前，已自行對外主張將分得座落
      彰化縣社頭鄉○○段96、97及99地號之土地靠近同地段二
      五地號之南面土地，因此不顧被告甲○○阻止下，執意雇
      工拆除坐落於彰化縣社頭鄉○○段97地號上建物之南面牆
      壁，致使該建物現嚴重危害被告甲○○及家人之生命財產
      之安全，故座落彰化縣社頭鄉○○段96、97及99地號之土
      地不宜繼續保持分別共有。
  (三)除附表二所示編號2.否認為遺產外，其餘原告所主張被繼承
    人張蕭錢所遺遺產均同意分割，但分割方法主張如下：
    1.同意原告所主張之分割方法(甲)(乙)(丙)。
    2.附表一所示編號4.5.6.土地均按原告丙○○與被告戊○、
      乙○○、丁○○、甲○○之應繼分比例由原告丙○○、被
      告戊○、被告乙○○、被告丁○○、被告甲○○各取得應
      有部分五分之一而保持分別共有。因其上有地上物之考量
      ，故主張分割方法如上。
    3.附表一所示編號3.7.8.9.10.土地及附表二所示編號1.3.建
      物均予變價分割，變賣所得價金按原告丙○○與被告戊○
      、乙○○、丁○○、甲○○之應繼分比例由原告丙○○、
      被告戊○、被告乙○○、被告丁○○、被告甲○○各取得
      五分之一。
三、被告戊○陳述：對於附表二所示編號2.是否確為為遺產，被
    告不甚清楚。若為遺產，被告戊○亦同意予以分割，就本件
    之分割方法，被告戊○之主張均與被告甲○○相同。
四、被告乙○○未於最後言詞辯論期日到場，惟據其於前言詞辯
　　論期日到場到場陳述：
    如附表二編號2.所示建物部分，係父親張勤當時購買時為成
    屋，本為二樓建築，因此部分為整棟房屋前面有鄰路，所以
    有拆除整理過，而此部分係因甲○○使用，所以其有整理過
    ，至於附表二編號3.所示之建物則沒有改變，只有鐵梯變成
    水泥梯。
五、被告丁○○陳述：同意分割，並同意原告所提分割方法。
六、被告蕭周　陳述：同意兩造共有物分割，並同意原告所提分
    割方法。
七、被告庚○○陳述：同意兩造共有物分割，並同意原告所提分
    割方法。
八、被告辛○○陳述：同意兩造共有物分割，並同意原告所提分
    割方法。
九、得心證之理由
  (一)兩造不爭執之部分：
    1.如附表三所示之土地為兩造所共有。
    2.被繼承人張蕭錢於83年08月24日死亡，原告丙○○與被告
      戊○、乙○○、丁○○、甲○○均為被繼承人張蕭錢之繼
      承人，其應繼分各為五分之一。如附表一所示土地及如附
      表二編號1.3.所示建物均為被繼承人張蕭錢所遺之遺產。
    3.兩造就系爭共有物之分割方法無法達成協議。
  (二)原告丙○○與被告戊○、乙○○、丁○○、甲○○爭執之部
    分：
    原告丙○○主張如附表二所示編號2.之建物係被繼承人張蕭
    錢所遺之遺產，被告甲○○則抗辯該建物並非被繼承人張蕭
    錢所遺之遺產。
  (三)本院應先審究者，即如附表二所示編號2.之建物示是否為被
    繼承人張蕭錢所遺之遺產？
    經查：門牌號碼為彰化縣社頭鄉○○路○段227號之房屋於設
    籍課稅時，其原係加強磚造結構、面積合計415.60平方公尺
    之二層樓建物，且以被繼承人張蕭錢之配偶張勤為納稅義務
    人，此有彰化縣稅捐稽徵處員林分處中華民國95年07月13日
    彰稅員分二密字第0952026350號函覆本院之彰化縣社頭鄉○○路○段227號房屋全部稅籍資料（含其結構、平面圖）在卷
    可考，然如附表二編號2.所示建物現乃鋼筋混凝土結構造之
    二層樓建物，其面積合計係141.93平方公尺，至如附表二編
    號3.所示建物，則仍為加強磚造之二層樓建物，其面積合計
    係227.71平方公尺，此據本院會同彰化縣田中地政事務所測
    量人員勘驗甚明，並有彰化縣田中地政事務所中華民國94年
    06月15日中地二字第0940002684號函覆之建物測量成果圖附
    卷可稽，又參酌被告乙○○所陳述：如附表二編號2.所示建
    物，係父親張勤當時購買時為成屋，本為二樓建築，因此部
    分為整棟房屋前面有鄰路，所以有拆除整理過，而此部分係
    因甲○○使用，所以其有整理過，至於如附表二編號3.所示
    建物則沒有改變，只有鐵梯變成水泥梯等情，具見被告甲○○就此部分所為辯解較為可採，從而，原告所為如附表二所
    示編號2.之建物亦屬被繼承人張蕭錢之遺產部分之主張，即
    難認為真實，是被繼承人張蕭錢之遺產範圍應認係如附表一
    所示土地及如附表二編號1.3.所示建物。
  (四)按繼承人得隨時請求分割遺產，但法律另有規定或契約另有
    訂定者，不在此限，民法第1164條定有明文；又終止遺產之
    公同共有關係，應以分割方式為之，將遺產之公同共有關係
    終止改為分別共有關係，性質上屬於分割遺產方法之一。又
    公同共有物之分割方法，除法律另有規定外，應依關於共有
    物分割之規定，民法第830條第2項亦定有明文。且按分割共
    有物究以原物分割或變價分割為適當，法院應斟酌當事人意
    願、共有物之使用情形、經濟效用及全體共有人之利益等情
    形而為適當之分割，不受共有人所主張分割方法之拘束，最
    高法院88年度台上字第 600號判決可資參照。經查：本件被
    繼承人張蕭錢所遺如附表一所示編號1.2.土地權利之遺產既
    經兩造辦妥繼承登記為公同共有，而兩造間並無不予分割之
    協議，本院斟酌系爭遺產之使用情形、經濟效益及尊重兩造
    之意願，認原告所主張就系爭遺產採原物分割方式予以合併
    分割為如附圖丙所示之分割方法，尚屬允當。又本件被繼承
    人張蕭錢所遺附表一所示編號4.5.6.土地權利之遺產既經兩
    造辦妥繼承登記為公同共有，而兩造間並無不予分割之協議
    ，本院斟酌系爭遺產之經濟效益及尊重兩造之意願，認原告
    所主張就系爭遺產以將公同共有關係終止而按兩造應繼分比
    例改為分別共有關係之分割方法，亦屬允當，又本件被繼承
    人張蕭錢所遺附表一所示編號3.7.8.9.10.土地及附表二所示
    編號1.3.建物，本院斟酌系爭遺產之使用情形、經濟效益及
    全體共有人之利益，認為該部分遺產應予變價分割，而變賣
    所得價金按原告丙○○與被告戊○、乙○○、丁○○、甲○○之應繼分比例由原告丙○○、被告戊○、被告乙○○、被
    告丁○○、被告甲○○各取得五分之一，始屬允當。
  (五)另按各共有人，得隨時請求分割共有物。但因物之使用目的
    不能分割或契約訂有不分割之期限者，不在此限。次按分割
    之方法，不能協議決定者，法院得因任何共有人之聲請，命
    為左列之分配：(1)以原物分配於各共有人。(2)變賣共有物，
    以價金分配於各共有人。民法第823條第1項、824條第2項分
    別定有明文。本件如附表三所示兩造所共有之二筆土地，兩
    造間未定有不分割之特約，依物之使用目的，亦無不能分割
    之情形，兩造既不能協議分割，本院斟酌兩造意願、共有物
    之使用情形、經濟效用及全體共有人之利益等情狀，認如附
    表三所示編號1.土地採取如附圖甲所示之分割方法，如附表
    三所示編號2.土地採取如附圖乙所示之分割方法，均屬妥適
    。綜上論述，爰判決如主文所示。
丙、訴訟費用負擔之依據：民事訴訟法第80條之1、第85條第1項
    但書。
中　　華　　民　　國　　96　　年　　2 　　月　　15　　日
                        家事法庭法  官　邱月嬌
上為正本係照原本作成。
如對本判決上訴，應於判決送達後20日內向本院提出上訴狀（須
附繕本）。
中　　華　　民　　國　　96　　年　　2 　　月　　15　　日
                                書記官  陳昌哲
  附表一：（原告所主張原告丙○○與被告戊○、乙○○、張明
            蘭、甲○○公同共有被繼承人張蕭錢所遺之遺產：
            土地部分）
 ┌──┬─────────────┬──┬──────┬────┐
 │編號│   土地之坐落、地號       │地目│ 面      積 │權利範圍│
 │    │                          │    │（平方公尺）│        │
 ├──┼─────────────┼──┼──────┼────┤
 │ 1. │彰化縣社頭鄉○○段61地號  │ 建 │   208.00   │全    部│
 ├──┼─────────────┼──┼──────┼────┤
 │ 2. │彰化縣社頭鄉○○段62地號  │ 田 │  1125.00   │全    部│
 ├──┼─────────────┼──┼──────┼────┤
 │ 3. │彰化縣社頭鄉○○段69地號  │ 田 │   135.00   │全    部│
 ├──┼─────────────┼──┼──────┼────┤
 │ 4. │彰化縣社頭鄉○○段192地號 │ 建 │    19.66   │全    部│
 ├──┼─────────────┼──┼──────┼────┤
 │ 5. │彰化縣社頭鄉○○段195地號 │ 建 │   271.97   │全    部│
 ├──┼─────────────┼──┼──────┼────┤
 │ 6. │彰化縣社頭鄉○○段196地號 │ 建 │   149.14   │全    部│
 ├──┼─────────────┼──┼──────┼────┤
 │ 7. │彰化縣社頭鄉○○段214地號 │ 建 │    86.28   │全    部│
 ├──┼─────────────┼──┼──────┼────┤
 │ 8. │彰化縣社頭鄉○○段96地號  │ 建 │   256.43   │全    部│
 ├──┼─────────────┼──┼──────┼────┤
 │ 9. │彰化縣社頭鄉○○段97地號  │ 建 │    57.08   │全    部│
 ├──┼─────────────┼──┼──────┼────┤
 │ 10. │彰化縣社頭鄉○○段99地號  │ 旱 │    12.96   │全    部│
 ├──┼─────────────┼──┼──────┼────┤
 │ 11. │彰化縣社頭鄉○○段925地號 │ 田 │  2659.37   │ 2分之1 │
 ├──┼─────────────┼──┼──────┼────┤
 │ 12. │彰化縣社頭鄉○○段556地號 │ 田 │  2807.48   │ 2分之1 │
 └──┴─────────────┴──┴──────┴────┘
 附表二：（原告所主張原告丙○○與被告戊○、乙○○、張明
           蘭、甲○○公同共有被繼承人張蕭錢所遺之遺產：
           建物部分）
┌──┬─────────────────┬─────────────┬───┐
│    │                                  │                          │權  利│
│編號│  建物之坐落地號、建號、門牌號碼  │  建物之結構、層數、面積  │範  圍│
├──┼─────────────────┼─────────────┼───┤
│    │                                  │(1)鋼筋混凝土加強磚造      │      │
│    │                                  │ （保存登記部分）         │      │
│    │                                  │  第一層： 44.51平方公尺  │      │
│    │                                  │  第二層： 59.00平方公尺  │      │
│    │ 坐落彰化縣社頭鄉○○段214地號    │  騎  樓： 14.49平方公尺  │      │
│    │ 88建號                           │  合  計：118.00平方公尺  │      │
│ 1. │ 門牌號碼：彰化縣社頭鄉○○路180號│(2)加強磚造                │全  部│
│    │ （整編前為彰化縣社頭鄉社頭第三巷 │ （未保存登記之增建部分） │      │
│    │   18號）                         │  第一層： 25.46平方公    │      │
│    │                                  │  第二層： 14.90平方公    │      │
│    │                                  │  第三層： 59.00平方公    │      │
│    │                                  │  合  計： 99.36平方公尺  │      │
│    │                                  │ (1)＋(2)＝ 217.36平方公尺  │      │
├──┼─────────────────┼─────────────┼───┤
│    │ 坐落彰化縣社頭鄉○○段63、64地號 │  鋼筋混凝土結構造        │      │
│ 2. │ 未保存登記建物                   │  第一層： 79.68平方公尺  │全  部│
│    │ 門牌號碼：彰化縣社頭鄉○○路○段  │  第二層： 62.25平方公尺  │      │
│    │           227號                  │  合  計：141.93平方公尺  │      │
├──┼─────────────────┼─────────────┼───┤
│    │ 坐落彰化縣社頭鄉○○段96、97地號 │  加強磚造                │      │
│ 3. │ 未保存登記建物                   │  第一層：183.96平方公尺  │全  部│
│    │ 門牌號碼：彰化縣社頭鄉○○路○段  │  合  計： 43.75平方公尺  │      │
│    │           227號                  │  合  計：227.71平方公尺  │      │
└──┴─────────────────┴─────────────┴───┘
  附表三：（兩造共有之土地）
 ┌──┬─────────────┬──┬──────┬───────┐
 │編號│   土地之坐落、地號       │地目│ 面      積 │權  利  範  圍│
 │    │                          │    │（平方公尺）│              │
 ├──┼─────────────┼──┼──────┼───────┤
 │    │                          │    │            │蕭周  6分之1  │
 │    │                          │    │            │庚○○6分之1  │
 │    │                          │    │            │辛○○6分之1  │
 │ 1. │彰化縣社頭鄉○○段925地號 │ 田 │  2659.37   │丙○○、戊○、│
 │    │                          │    │            │丁○○、乙○○│
 │    │                          │    │            │及甲○○公同共│
 │    │                          │    │            │有2分之1      │
 ├──┼─────────────┼──┼──────┼───────┤
 │    │                          │    │            │              │
 │ 2. │彰化縣社頭鄉○○段556地號 │ 田 │  2807.48   │ 同        上 │
 │    │                          │    │            │              │
 └──┴─────────────┴──┴──────┴───────┘
